【裁判字號】    89,訴,3418
【裁判日期】    900301
【裁判案由】    清償借款
【裁判全文】
臺灣高雄地方法院民事判決  八十九年度訴字第三四一八號
    原      告  甲○○
    被      告  乙○○
右當事人間清償借款事件，本院判決如左：
    主    文
被告應給付原告新臺幣貳佰拾萬元，及自民國八十九年十一月三日起至清償日止，
按週年利率百分之五計算之利息。
原告其餘之訴駁回。
訴訟費用由被告負擔五分之四，餘由原告負擔。
    事    實
甲、原告方面：
一、聲明：被告應給付原告新台幣（下同）(一)二百三十萬元及自民國八十五年十月一
    日起至清償日止，按年息百分之五計算之利息。(二)四十四萬二千元及自八十九年
    八月七日起至清償日止，按年息百分之九點二五計算之利息。
二、陳述：被告自民國八十四年九月間起至八十五年十一月間止，期間陸陸續續向原
    告借款總計達二百三十萬元，並答應借得款項後願意和原告結婚。詎被告於借得
    上述款項後，竟只與原告形式上辦理結婚登記，從未盡到為人婦之義務，並於婚
    後以欲投資生意為由，向原告借款七十萬元，原告為籌得此款項，乃至台灣土地
    銀行辦得貸款後，悉數交與被告，此七十萬元部分雖已清償其中二十五萬八千元
    ，惟迄今仍有四十四萬二千元未與償還，屢經催討，均無效果。爰依據消費借貸
    之法律關係訴請被告依約一併清償上開本金計二百七十四萬二千元及如聲明所示
    之利息。
三、證據：提出借據（切結書）三紙、本票八張、支票二張、存證信函一份、台灣土
    地銀行建國分行顧客卡、存摺各一份。
乙、被告方面：
一、聲明：求為判決駁回原告之訴。
二、陳述：就二百三十萬元部分確有向原告借用，不過當時原告亦曾答應只要跟他結
    婚，該借款就可不用返還，而被告亦於八十六年六月六日與原告結婚，是原告於
    婚後又不改酗酒惡習發生車禍，才又辦理離婚，此部分自無庸返還。另外在土銀
    貸款七十萬元部分，被告並未向原告借用，而是因為雙方已經結婚，原告有拿四
    十萬元左右給被告去投資補習班、幼稚園，至於其他金額被告並不知情亦未向原
    告借用。
    理    由
一、按訴狀送達後，原告不得將原訴變更或追加他訴；但擴張或減縮應受判決事項之
    聲明者，不在此限，民事訴訟法第二百五十五條第一項第三款定有明文。茲原告
    原起訴聲明請求二百三十萬元，於訴訟進行中，擴張訴之聲明四十四萬二千元後
    ，請求被告給付二百七十四萬二千元，依前揭法條所示，自應予准許，合先敘明
    。
二、原告起訴主張之事實，已據其提出借據（切結書）三紙、本票八張、支票二張、
    存證信函一份、台灣土地銀行建國分行顧客卡一份為證。被告對於向原告借款二
    百三十萬元部分之事實，固予自認在卷，而堪認原告上開之主張為真實，惟其則
    另以前揭情詞置辯。
三、按民法第一百十一條規定：「法律行為之一部分無效者，全部皆為無效。但除去
    該部分亦可成立者，則其他部分，仍為有效。」次按稱消費借貸者，謂當事人一
    方移轉金錢或其他代替物之所有權於他方，而約定他方以種類、品質、數量相同
    之物返還之契約；借用人應於約定期限內，返還與借用物種類、品質、數量相同
    之物；遲延之債務，以支付金錢為標的者，債權人得請求依法定利率計算之遲延
    利息，但約定利率較高者，仍從其約定利率；民法第四百七十四條第一項、第四
    百七十八條、第二百三十三條第一項亦分別定有明文。
四、經查，本件原告借款二百三十萬元與被告時曾要求事後必須與原告結婚，否則應
    連本帶利一併返還等情，為兩造所不爭，則原告所附之該解除條件部分，顯係限
    制被告另行選擇結婚對之基本人權與自由，參諸民法第九百七十五條為維護善良
    風俗所規定婚約不得請求強迫履行之意旨，殊有違背，是依民法第七十二條規定
    ，該附有應與原告結婚之解除條件，自屬無效。惟兩造既有借貸之事實，被告復
    自認確有向原告借款二百三十萬元之事實，如除去上開無效部分，其他因消費借
    貸而給付二百三十萬元部分，並無不法性，揆諸前揭規定，該借款二百三十萬元
    部分衡以法律行為全部之旨趣，並酌以當事人訂約時之真意及原告確已將款項交
    付與被告，而被告亦簽立借據為憑等情事，再本於誠信原則觀之，此部分之借款
    仍應為有效，方不違反雙方當事人之真正目的，是原告此部分之請求自有理由，
    應予准許。至原告另請求自八十五年十月一日起計算法定遲延利息部分，惟按給
    付無確定期限者，債務人於債權人得請求給付時，經其催告而未為給付，自受催
    告時起，負遲延責任。其經債權人起訴而送達訴狀，或依督促程序送達支付命令
    ，或為其他相類之行為者，與催告有同一之效力，民法第二百二十九條第二項、
    第三項定有明文，本件該部分之清償既未定有確定期限，則依上開規定，其遲延
    利息自應於支付命令送達之翌日即八十九年十一月三日起算，原告請求逾此部分
    之利息，於法即屬無據，應予駁回。
五、次查，原告固提出台灣土地銀行建國分行顧客卡及存摺各一份，以證明向該銀行
    辦理貸款之事實，惟其主張被告尚積欠借款四十四萬二千元部分，既經被告所否
    認，而原告始終亦未能舉證人證、物證以證明確有借款與被告之實情，其遽爾請
    求被告應償還該部分之借款與按年息百分之九點二五計算之利息，難謂有理由，
    自不應准許。
六、綜上所述，原告依消費借貸契約之法律關係，請求被告應給付原告二百三十萬元
    元，及自本件支付命令聲請狀繕本送達之翌日即八十九年十一月三日起至清償日
    止，按法定利率年息百分之五計算之利息，洵屬正當，應予准許，逾此金額之請
    求，即非有據，應予駁回。
據上論結，本件原告之訴，為一部有理由，一部無理由，依民事訴訟法第七十九條但
書，判決如主文。
中      華      民      國     九十     年      三      月      一      日
                              臺灣高雄地法院民事庭
~B法      官
右為正本係照原本作成。
如對本判決上訴，須於判決送達後廿日內向本院提出上訴狀。
~B法院書記官  林誠桂
中      華      民      國     九十     年      三      月      一      日


司法院資訊處製作；財團法人民間司法改革基金會備份。
